【裁判字號】    98,上訴,4304
【裁判日期】    990115
【裁判案由】    偽造文書等
【裁判全文】
臺灣高等法院刑事判決                98年度上訴字第4304號
上  訴  人
即  被  告  壬○○
上列上訴人因偽造文書等案件，不服臺灣板橋地方法院98年度訴
字第2493號，中華民國98年9月25日第一審判決（起訴案號：臺
灣板橋地方法院檢察署98年度偵緝字第676號，被告於原審準備
程序中就被訴事實為有罪之陳述，經原審告知簡式審判程序意旨
，聽取當事人意見後，原審合議裁定改依簡式審判程序），提起
上訴，本院判決如下：
    主  文
原判決撤銷。
壬○○連續意圖為自己不法之所有，以詐術使人將本人之物交付
，處有期徒刑壹年。
    事  實
一、壬○○於民國90年2月間，在臺北縣中和市○○街71巷10號
    住處召集互助會，自任會首，邀集林陳凰絨、癸○○、甲○○、丁○○○（秀梅）、庚○○○、戊○○（麗珠）、丙○○、乙○○、辛○○○、己○○、及不詳姓名年籍高太太、
    九妹、家慧等人為會員，會期自90年2月10日起至93年9月10
    日止（90年2月10日首會會款由會首收取），會員連會首共5
    7會，每月會款新台幣（下同）1萬元，底標1,200元，於每
    月10日，及每逢3月、6月、9月、12月之25日（加開一次）
    在上址開標，壬○○竟基於意圖為自己之不法所有之概括犯
    意，連續於90年10月10日、91年6月10日、25日向會員佯稱
    已由會員丁○○○、庚○○○、戊○○等人之得標（時間、
    得標金額如附表所示），並向其他活會會員收取會款，致各
    該會員陷於錯誤而交付各期會款，總計取得活會會款共903,
    800元（詳如附表所示），足以生損害於丁○○○、庚○○○、戊○○等人及其他活會會員。嗣上開互助會於93年6月
    間無預警倒會，壬○○亦避不見面，經會員核對活會與死會
    人數後，始查知上情。
二、案經林陳凰絨、癸○○、甲○○、丁○○○、庚○○○、戊○○、丙○○、乙○○、辛○○○、己○○訴由臺北縣政府
    警察局中和分局報告臺灣板橋地方法院檢察署檢察官偵查起
    訴。
    理  由
一、訊據被告對於上開事實已坦承不諱，核與告訴人丁○○○、
    庚○○○、戊○○等人指述之情節大致相符，而被告確於90
    年2月10日召集互助會，會期自90年2月10日起至93年9月10
    日止，於每月10日開標（每逢3、6、9、12月之25日加開一
    次），而於90年10月10日、91年6月10日及同月25日向會員
    佯稱已由會員丁○○○、庚○○○、戊○○等人得標（時間
    、得標金額詳如附表所示），並向其他活會會員收取會款，
    致各該活會會員陷於錯誤而交付各期會款共903,800元（詳
    如附表所示）之事實，亦經證人即告訴人等於偵查中各自證
    述無訛，此外復有前揭互助會會單影本在卷可稽，其冒得互
    助會款之事證明確，並致活會會員陷於錯誤，先後交付被告
    如附表所示之活會會款。足見被告明知其取得該互助會之會
    款屬不法取得，竟仍意圖為自己不法之所有，連續對告訴人
    及其他活會會員等施以詐術而詐得如附表所示之活會會款，
    故被告該當詐欺取財之犯行無疑。綜上所述，被告所為自白
    核與事實相符，其自白應可採信，故本件事證已臻明確，被
    告之犯行應堪認定。
二、核被告所為，係犯刑法第339條第1項之詐欺取財罪。被告先
    後多次詐騙會款之犯行，時間緊接，方法相同，所犯又係構
    成要件相同之罪名，顯係基於概括之犯意為之，為連續犯，
    應依修正前刑法第56條之規定論以一罪，並加重其刑。被告
    先後以一詐稱有會員投標並獲得標之行為，同時詐騙活會會
    員多人，為想像競合犯，應依刑法第55條前段之規定，從一
    重處斷。又被告行為後，刑法第33條第5款關於罰金刑之規
    定、第56條關於連續犯之規定、第55條後段關於牽連犯之規
    定，均已於94年2月2日修正公布，並自95年7月1日施行；另
    刑法施行法已於95年6月14日增訂該法第1條之1規定，亦同
    自95年7月1日施行，其將刑法分則所定罰金之貨幣單位均改
    為新台幣，並分別提高為3倍或30倍。按同於95年7月1日修
    正施行之刑法第2條規定，乃係關於新舊法比較適用之準據
    法，其本身無關行為可罰性要件之變更，故於95年7月1日前
    揭法律修正施行後，如有涉及比較新舊法之問題，即應逕依
    修正後刑法第2條第1項規定，為「從舊從輕」之比較（參見
    最高法院95年度第8次刑事庭會議決議意旨）。茲就本件新
    舊法之適用分述如下：刑法分則編各罪所定罰金之貨幣單位
    原為銀元，且依修正前刑法第33條第5款規定，罰金刑為1銀
    元以上，而有關罰金倍數之調整及銀元與新台幣之折算標準
    ，則定有「罰金罰鍰提高標準條例」及「現行法規所定貨幣
    單位折算新台幣條例」，除罰金以1銀元折算3元新台幣外，
    並將72年6月26日以前修正之刑法部分條文罰金數額提高10
    倍，其後修正者則不再提高倍數；嗣修正後刑法第33條第5
    款則將罰金刑提高為新台幣1千元以上，並以百元計算之，
    且因刑法第33條第5款所定罰金貨幣單位既已改為新台幣，
    刑法分則編各罪所定罰金之貨幣單位亦應配合修正為新台幣
    ，且考量刑法修正施行後，不再適用「現行法規所定貨幣單
    位折算新台幣條例」，為使刑法分則編各罪所定罰金之最高
    數額與刑法修正前趨於一致，爰增訂刑法施行法第1條之1規
    定，將刑法分則編各罪所定罰金之貨幣單位均改為新台幣，
    並將72年6月26日以前修正之刑法部分條文罰金數額提高為
    30倍，其後修正者則提高為3倍。是以刑法分則編各罪所定
    罰金刑之最高數額，於上開規定修正後仍屬一致，並無不同
    ；但其罰金刑之最低數額，則比修正前提高，從而自以修正
    前之規定較為有利。被告行為後，新法業已刪除刑法第56條
    關於連續犯之規定，此刪除雖非犯罪構成要件之變更，但顯
    已影響行為人刑罰之法律效果，自屬法律有變更，依新法第
    2條第1項規定，比較新、舊法結果，以舊法適用連續犯以一
    罪論，對被告有利，仍應適用較有利於被告之行為時法論以
    連續犯。又刑法第55條前段想像競合犯之規定並無變更，而
    其但書係關於科刑之限制，為法理之明文化，非屬法律之變
    更，無比較適用問題，應適用修正後之新法規定。準此而論
    ，前揭刑法施行法第1條之1之增訂及刑法第33條第5款之修
    正，乃係刑法分則編各罪所定罰金刑之刑罰法律效果之變更
    ；前揭刑法第56條連續犯之修正，則均係科刑規範事項之變
    更，自應依刑法第2條第1項規定，綜合罪刑全部結果，整體
    為新舊法之「從舊從輕」比較（參見最高法院24年上字第46
    34號判例意旨、27年上字第261號判例意旨）。核被告所為
    ，如適用修正前有關罰金刑、連續犯之規定，對被告均較屬
    有利，故經綜合比較新舊法結果，應以舊法對被告有利，自
    應整體依刑法第2條第1項前段規定，適用行為時之修正前刑
    法等規定。另被告所犯非死刑、無期徒刑、最輕本刑為3年
    以上有期徒刑之罪，或高等法院管轄第一審之案件，被告於
    原審準備程序進行中，就被訴事實為有罪之陳述，經告以簡
    式審判程序之旨，並聽取檢察官、被告之意見後，經原審合
    議庭裁定改由受命法官獨任進行簡式審判程序，是本件之證
    據調查，依刑事訴訟法第273條之2規定，不受同法第159 條
    第1項（被告以外之人於審判外之言詞或書面陳述，不得作
    為證據）、第161條之2、第161條之3、第163條之1及第164
    條至第170條規定之限制。據此，本件判決引用之前揭之供
    述及非供述證據，因本案原審採行簡式審判程序，復無其他
    不得做為證據之法定事由，自具證據能力。
三、公訴意旨另以：被告召集互助會，會期自90年2月10日起至9
    3年9月10日止，於90年10月10日、91年6月10日及25日未經
    丁○○○、庚○○○、戊○○等人之同意，偽造其等之署押
    及投標金額（詳如附表所示），並持偽造之標單向其他活會
    收取會款，亦涉刑法第216條行使刑法第220條、第210條準
    文書罪嫌。惟刑法上之偽造文書罪，以無製作權人，冒用他
    人名義而製作內容不實之文書，足以生損害於公眾或他人為
    要件，故偽造文書，必其內容不實，且足以辨別係以他人之
    名義所製作，始足構成，民間互助會之標單，若僅填寫金額
    而未書寫標會者之姓名或其代號，無從辨別或表示投標之會
    員係以何人之名義所製作，或文書上並未冒偽他人名義為製
    作名義人，僅誆稱係他人所製作者，不具文書之形式，本質
    上屬於欺罔行為，尚難認為係私文書或準文書相當，而具備
    偽造文書之成立要件。（最高法院90年度台上字第3399號判
    決、91年度台上字第388號判決意旨參照）訊據被告否認有
    偽造文書犯行，辯稱：我沒有寫標單，因為都是用口頭告知
    會腳標會金額等語；經查：告訴人林陳凰絨於本院稱：被告
    沒有讓伊看誰得標的標單，被告跟伊說誰得標就是誰（見本
    院卷第27頁反面），告訴人庚○○○於本院稱：被告沒有拿
    得標人的標單給伊看過（見本院卷第27頁反面），告訴人戊○○於本院稱：伊沒有時間去開標，也不知道誰得標，被告
    會來跟伊收錢（見本院卷第27頁反面）等語明確，綜觀告訴
    人所述，核與被告所辯相符，且無標單扣案足認其上有冒用
    他人名義標會，或他記號足表明是他人所為標單文書等情，
    則被告所辯，非不可採。綜上，難認被告有於標單上偽造他
    人署押之犯行，依上開說明，不能據此認其有偽造私文書犯
    行，但公訴人認此部分與前揭論罪科刑部分，有牽連犯、連
    續犯之裁判上一罪關係，爰不另為無罪之諭知。
四、原審以被告犯罪事證明確，予以論罪科刑，固非無見，惟被
    告否認有偽造文書犯行，綜觀告訴人林陳凰絨、庚○○○、
    戊○○於本院所陳（詳如上述），堪信被告所辯為真，此外
    ，亦查無積極證據足以證明被告於冒標時有記載投標者之姓
    名標單，自難論以偽造私文書罪，被告執此提出上訴，為有
    理由；再者，被告召集互助會之標會日期應為每月10日及逢
    3、6、9、12月份各加開25日之標會日，且被告因本件詐騙
    取得之活會會款共計應為903,800元，原審漏未究明，尚有
    不當，雖上訴人並未論及，然原判決既有上開不當之處，應
    由本院併予撤銷改判。爰審酌被告不知篤守信用，珍惜告訴
    人對其之信任，為圖一己之私，竟謊稱告訴人投標得標而詐
    取互助會員之活會會款共903,800元，告訴人及其他被害人
    所受損失非輕，且迄今被告仍未賠償告訴人等所受損失，被
    告所為，應受相當程度之刑事非難，故量處如主文所示之刑
    ，以資懲儆。另被告前經臺灣板橋地方法院檢察署合法傳喚
    、拘提未到庭應訊，該署於94年6月28日發布通緝，被告亦
    未於中華民國96年罪犯減刑條例施行後自動歸案接受審判，
    迨98年2月27日始為台中市政府警察局第二分局警員緝獲到
    案，有臺灣板橋地方法院檢察通緝書及台中市政府警察局第
    二分局通緝案件報告書在卷可憑，依上開條例第5條規定，
    就其所犯，不得減刑。
據上論斷，應依刑事訴訟法第369條第1項前段，第364條，第299
條第1項前段，刑法第2條第1項前段、刑法第339條第1項、第55
條、修正前刑法第56條，刑法施行法第1條之1第1項、第2項前段
，判決如主文。
本案經檢察官黃朝貴到庭執行職務。
中    華    民    國    99    年    1     月    15    日
                  刑事第二十三庭  審判長法  官  許宗和
                                        法  官  林海祥
                                        法  官  潘進柳
以上正本證明與原本無異。
被告不得上訴。
檢察官如不服本判決，應於收受送達後10日內向本院提出上訴書
狀，其未敘述上訴之理由者並得於提起上訴後10日內向本院補提
理由書（均須按他造當事人之人數附繕本）「切勿逕送上級法院
」。
                                        書記官  任正人
中    華    民    國    99    年    1     月    15    日
附錄：本案論罪科刑法條全文
中華民國刑法第339條（普通詐欺罪）
意圖為自己或第三人不法之所有，以詐術使人將本人或第三人之
物交付者，處5年以下有期徒刑、拘役或科或併科1千元以下罰金
。以前項方法得財產上不法之利益或使第三人得之者，亦同。
前二項之未遂犯罰之。
附表
┌──┬─────┬──────┬──────┬──────┬──────┬─────┐
│編號│被冒用會員│  冒標日期  │  投標金額  │  活會會款  │ 死會會款   │ 合  計   │
├──┼─────┼──────┼──────┼──────┼──────┼─────┤
│ 1  │  戊○○  │90年10月10日│ 2,100元    │7,900×47＝ │10,000元×8 │          │
│    │ （麗珠） │            │            │371,300元   │＝80,000元  │451,300元 │
├──┼─────┼──────┼──────┼──────┼──────┼─────┤
│ 2  │丁○○○  │91年6月10日 │ 2,500元    │7,500×36＝ │10,000×19＝│          │
│    │  (秀梅)  │            │            │270,000元   │190,000元   │460,000元 │
├──┼─────┼──────┼──────┼──────┼──────┼─────┤
│ 3  │庚○○○  │91年6月25日 │ 2,500元    │7,500×35＝ │10,000×20＝│          │
│    │(曾蕙芬)  │            │            │262,500元   │200,000元   │462,500元 │
└──┴─────┴──────┴──────┴──────┴──────┴─────┘


司法院資訊處製作；財團法人民間司法改革基金會備份。
